最高法院刑事判決　　　　　　九十六年度台上字第二五四九號
上　訴　人　甲○○
選任辯護人　蘇正信律師
上　訴　人　乙○○
選任辯護人　蘇正信律師
　　　　　　陳煥生律師
　　　　　　李衍志律師
上　訴　人　丙○○
選任辯護人　陳慶鴻律師
　　　　　　陳煥生律師
上　訴　人　庚○○
選任辯護人　陳煥生律師
　　　　　　賴鴻鳴律師
　　　　　　黃俊達律師
上　訴　人　辛○○
選任辯護人　陳煥生律師
　　　　　　賴鴻鳴律師
　　　　　　黃俊達律師
上　訴　人　卯○○（即李慧諭）
選任辯護人　陳煥生律師
　　　　　　陳慶鴻律師
上　訴　人　丁○○
選任辯護人　陳慶鴻律師
上　訴　人　戊○○
選任辯護人　黃溫信律師
　　　　　　徐美玉律師
　　　　　　黃紹文律師
上　訴　人　己○○
選任辯護人　吳信賢律師
上　訴　人　壬○○
選任辯護人　黃溫信律師
　　　　　　徐美玉律師
　　　　　　黃紹文律師
上　訴　人　癸○○
選任辯護人　吳信賢律師
上　訴　人　子○○
選任辯護人　黃溫信律師
　　　　　　徐美玉律師
　　　　　　黃紹文律師
上　訴　人　丑○○
選任辯護人　黃溫信律師
　　　　　　徐美玉律師
　　　　　　黃紹文律師
上　訴　人　寅○○
選任辯護人　李衍志律師
上列上訴人等因常業重利案件，不服台灣高等法院台南分院中華
民國九十五年六月一日第二審判決（九十四年度上訴字第三五六
號，起訴案號：台灣台南地方法院檢察署九十二年度偵字第四四
九一號、第七九七○號），提起上訴，本院判決如下：
    主  文
原判決撤銷，發回台灣高等法院台南分院。
    理  由
本件原判決認定上訴人甲○○自民國八十七年三月間起，擔任台
南市○○路○段四七○號「國光當舖」經理，並自九十一年九月
間起掛名為該當舖之負責人；上訴人乙○○則為甲○○之妻。另
上訴人丙○○、丁○○、戊○○、己○○、庚○○、辛○○、壬
○○、癸○○、子○○、丑○○、寅○○、卯○○（原名李慧諭
）則先後於原判決附表一所示之時間至該當舖分別擔任副理、主
任、專員、組員、會計等職務。上訴人甲○○等十四人，其中除
乙○○未在該當舖任職以外，其餘均按月在該當舖支領薪資，並
繳交如原判決附表一所示之保證金。該當舖一方面以各該員工所
繳保證金之五倍，作為其個人對外放款之最高金額，一方面亦按
月支付利息予繳交保證金之員工，而將各該員工所繳納之保證金
充作貸款予客戶之資金。上訴人甲○○等十四人假藉國光當鋪之
名義而經營地下錢莊業務，並以「不限車種車齡、可超借、借過
可再借、免留車」之招牌廣告為號召，而與不詳金主共同基於常
業重利之犯意聯絡，按月以借款金額九分（即月息百分之九、年
息百分之一百零八）之與原本顯不相當之高利，供急迫、無經驗
之不特定多數人借款，並恃此為生，而以之為常業。若借款人未
按時繳交利息，則由該當舖之員工強將借款人或保證人留置該當
舖內予以看守，並脅迫其清償或提供擔保後，始予以釋回。其詳
情如下：(1)、九十年十一月間，鴻義機械有限公司負責人巳○○
○（下或稱陳女）因經濟窘迫，乃以該公司所有之廂型車作為擔
保（原車可留用），向國光當舖經理甲○○借款新台幣（下同）
十五萬八千元，約定月息九分。九十一年二月間，陳女經濟再陷
困境，乃由其子午○○以另一輛廂型車作為擔保（原車可留用）
，再向國光當舖借款十五萬元，月息亦為九分。嗣因巳○○○與
午○○均無力支付利息，丙○○遂與某一不詳姓名之人於同年八
月二十三日下午二時許，至台南市○○路○段三八○巷四號巳○
○○母子住處，要求午○○隨同渠等前往國光當舖處理債務。午
○○抵達該當舖後，甲○○、丙○○與該當舖內其餘不詳姓名員
工即基於剝奪行動自由之犯意聯絡，將午○○圍住而將其強留在
該當舖內，以逼迫其還款。陳女於稍後趕抵該當舖後，甲○○與
丙○○復逼迫陳女向他人借款還債，否則不准午○○離去。甲○
○與乙○○復基於使人行無義務之事之犯意聯絡，由甲○○出面
要脅陳女以其自宅無償借予乙○○使用二十年。陳女迫於無奈而
同意其要求，乃於同年月二十七日，與乙○○至台灣台南地方法
院辦理借用房屋公證手續，將其所有上址住處房屋無償借予乙○
○使用二十年。另丁○○亦強押午○○返回其住處將其前述供借
款擔保之廂型車駛回該當舖，以抵償借款。迄至同年九月二十五
日，陳女透過友人方孟昭促請台南市警察局第五分局公園派出所
警員吳朝慶以電話要求甲○○將午○○帶至該派出所，午○○始
獲釋放。嗣於九十二年四月二日晚上，丙○○與二名不詳姓名之
成年男子在台南市○○路與育樂路交岔路口旁之「ＴＩＮＴＩＮ
ＰＵＢ」，巧遇午○○與友人在該處飲酒，竟共同基於剝奪午○
○行動自由之犯意聯絡，出手強拉午○○，欲將其押回國光當舖
。午○○迫不得已乃搭乘丙○○等人所駕駛之車輛前往國光當舖
。彼等到達該當鋪後，丁○○即聯絡甲○○到場要脅午○○還款
。嗣陳女獲知午○○又遭人押回國光當舖，乃邀同友人李泳濱前
往該當舖談判。而午○○之友人曾令漢、劉易奇等人亦前往該當
舖瞭解情況，其間曾令漢提出先支付一萬元，作為釋放午○○之
條件，但遭甲○○拒絕。翌（三）日，午○○為期獲釋，乃請求
甲○○允許其前往台南縣七股鄉其胞妹住處借款還債。甲○○為
防止午○○趁機逃逸，乃指派丁○○、戊○○駕車押午○○至其
胞妹住處。但因午○○之胞妹拒絕借款或擔任保證人，丁○○與
戊○○遂又將午○○押回國光當舖留置。嗣午○○再度表示欲前
往其胞妹住處商談借款事宜，甲○○遂又指派己○○、戊○○押
午○○前往其胞妹住處，惟仍遭午○○之胞妹拒絕，致午○○始
終無法獲釋。迄至同年月十日下午二時許，法務部調查局台南市
調查站（下稱台南市調查站）人員前往國光當舖搜索，始將午○
○救出，並查獲該當鋪經理甲○○、會計卯○○、乙○○，以及
其他在場監視午○○，以防其逃離之該當鋪員工庚○○、辛○○
、己○○、壬○○及癸○○等人。(2)、申○○於九十一年十一月
間某日因經濟窘迫，乃以其所有之自用小客車一輛作為擔保（原
車可留用），向國光當舖專員戊○○借款三萬元，約定月息九分
。嗣申○○又因生活困難，再以原車分別續借四萬元、一萬元及
三萬元不等，利息同前。而其女友李佳蓉亦以機車作為擔保，向
國光當鋪借款二萬元，並由申○○擔任保證人。申○○原均依該
當舖之要求，每半月支付利息五千八百五十元，但嗣因無力繼續
支付利息，戊○○乃於九十二年四月五日晚間，帶領該當鋪四名
不詳姓名之成年員工至台南市○○路三五六號六樓之三申○○住
處，要求申○○隨同渠等前往國光當舖處理債務。戊○○並對申
○○恫嚇稱：「你現在被我們找到了，你欠我們的錢，一定要整
條還，不可以分期償還，你要跟我們回去處理，沒處理好不能走
」等語。申○○因對方人多勢眾，恐渠等對其女友李佳蓉不利，
不得已乃交出其所有自用小客車之鑰匙，由對方其中一人將該車
駛回國光當舖，而申○○亦遭戊○○等人強押回國光當鋪。戊○
○等人復要脅申○○向親友借錢償還欠款，否則不讓其離去。申
○○迫不得已，乃以電話向其姊林惠求救，惟林惠表明不願
介入，戊○○遂將申○○強押於國光當舖，並禁止其離去，而非
法剝奪其行動自由。申○○遭戊○○等人留置期間，不斷以電話
向其姊林惠求援，經林惠報警後，台南市警察局第一分局文
化派出所警員始於同年月八日前往國光當舖，將申○○帶回該派
出所製作筆錄。詎子○○為防止申○○藉機逃離，竟尾隨申○○
前往上述派出所，並於申○○製作筆錄完畢後，再將申○○押回
國光當舖強行留置。申○○於翌（九）日再度聯絡其姊林惠，
經其姊夫同意代為清償後，戊○○、己○○、壬○○乃共同將申
○○押往嘉義市林惠住處，經向林惠索得金額十四萬七千元
之支票一張後，始將申○○載回國光當舖釋放。(3)、梁金和（下
稱梁某）於九十一年九月間，以其所有之自用小客車作為擔保（
原車可留用），向國光當舖己○○借款十萬元，約定月息九分。
嗣因梁某無力還款，於九十二年四月間遭國光當舖人員強押留置
。己○○要求梁某必須先給付五萬元才能離去，梁某乃以電話聯
絡友人辰○○向地下錢莊借款三萬元交予己○○，己○○並要求
辰○○在梁某先前借款時所簽發金額十萬元之本票上簽名擔任保
證人，始將梁某釋回。(4)、潘賢聖（下稱潘某）於九十一年六月
間，以其所有之自用小客車作為擔保（原車可留用），向國光當
舖子○○借款七萬元，約定月息九分，由卯○○收取利息。嗣因
潘某無力支付利息，子○○遂於同年七月十六日晚上八時許，率
二名不詳姓名之國光當舖員工，前往台南市○○路四六一巷十四
之二號三樓潘某住處，強將潘某帶回國光當舖。子○○與甲○○
復夥同其他不詳姓名之國光當舖員工要脅潘某於當日還款。子○
○並向潘某脅迫稱：若當日未將欠款還清，則必須另外找一位有
不動產之人前來當舖具保，否則不會讓其離開等語。而甲○○亦
出言脅迫稱：「在今日晚上十二點以前若未處理好，不准離去，
否則要讓你好看」等語，並作勢毆打潘某，而以此方式控制潘某
之行動自由。然因潘某無法聯絡友人出面為其作保，子○○乃強
押潘某返家扣留上開自用小客車，並基於使人行無義務之事之犯
意，脅迫潘某簽具切結書，同意無條件出借台南市○○路四六一
巷十四之二號三樓房屋供國光當舖使用二年，以抵償借款。經潘
某簽具切結書後，始於翌（十七）日凌晨二時許，將其釋回。(5)
、未○○（下稱柯某）於九十年三、四月間，以其所有之機車一
輛作為擔保（原車可留用），向國光當舖子○○借款一萬五千元
，約定月息九分，亦由卯○○收取利息。嗣因柯某無力支付利息
，國光當舖乃通知柯某於九十一年六月二日下午一時許，前往該
當舖補繳利息。柯某抵達後，子○○、丑○○、庚○○三人遂將
柯某圍在當舖內，限制其行動自由，並脅迫其聯絡友人籌款還錢
始准離去。因柯某表示須至同年六月五日領薪後始能償還，子○
○等人遂對柯某恫稱：「如果六月五日才能還錢，就要讓你在當
舖坐到六月五日」等語。丑○○更在該當鋪內取出一支銀白色鋁
棒，作勢欲毆打柯某，並稱：「你再說六月五日，我就要打下去
」等語，致柯某心生恐懼，乃打電話請其母到場簽發二萬二千元
之本票一張及切結書一份後，子○○等人始於同日下午四時許將
柯某釋回。(6)、徐宏育（下稱徐某）於九十年十月間，以其所有
之機車一輛作為擔保（原車可留用），向國光當舖寅○○借款二
萬元，約定月息九分，且由鄭嘉惠擔任借款保證人。嗣徐某於九
十年十二月間死亡，寅○○遂要求鄭嘉惠清償上述二萬元借款，
由卯○○收取利息。而鄭嘉惠於九十一年五月底某日下午四時許
前往國光當舖繳付利息時，寅○○竟脅迫鄭嘉惠必須一次清償質
借金額或覓保，方可離去。雖鄭嘉惠表示可將其機車留置於該當
鋪作為擔保，而讓其外出借款還債，然仍為寅○○等人所拒，並
由己○○、壬○○二人看管鄭嘉惠，而剝奪其行動自由。嗣鄭嘉
惠被迫以電話聯絡其胞妹赴該當舖簽發本票，並繳交現金一萬元
後，始於同日晚間十時許被釋回。(7)、机孟娟（下稱机女）於九
十年三月間，以其所有之自用小客車一輛作為擔保（原車可留用
），向國光當舖經理甲○○借款三十萬元，約定月息九分，並由
朱佩玲擔任保證人。嗣因机女無力償還，甲○○、己○○乃於九
十年六月間率眾至朱佩玲住處逼討等情。因而撤銷第一審判決，
改判仍依牽連犯關係從一重論處上訴人等共同乘他人急迫、無經
驗貸以金錢，而取得與原本顯不相當之重利為常業罪刑，固非無
見。
惟查：(一)、按刑法第三百零二條所稱之「私行拘禁」係屬於例示
性、主要性及狹義性之規定，而同條所稱之「以其他非法方法剝
奪人之行動自由」，則屬於補充性、次要性及廣義性之規定，故
必須行為人所為不合於前揭例示性、主要性或狹義性規定之場合
，始有次要性、補充性或廣義性規定適用之餘地。因此，若行為
人非法將被害人拘捕而剝奪其行動自由後，予以拘留或監禁於一
定之處所，並持續相當長之時間，則其非法拘捕之低度行為，即
為拘留監禁之高度行為所吸收，自應論以「私行拘禁罪」，而無
論以「非法剝奪人之行動自由罪」之餘地。本件原判決認定上訴
人等共同在國光當鋪經營重利放款之地下錢莊業務，並於借款人
未按時繳交利息或清償借款時，強行將借款人或其保證人留置該
國光當舖內予以看守，並脅迫其清償或提供擔保後，始予以釋放
。其中借款人午○○因無力支付利息，先後二度遭丙○○等人強
押至該當鋪留置，第一次係自九十一年八月二十三日下午某時起
至同年九月二十五日始獲釋回。第二次則自九十二年四月二日晚
間起至同年月十日下午二時許始獲救，其二度被留置拘禁時間分
別長達一個月餘及七日以上之久。另借款人申○○因無力支付利
息，亦先後二度遭戊○○等人強押至該當鋪留置看守，第一次係
自九十二年四月五日晚上某時起至同年月八日中午某時止。第二
次自九十二年四月八日中午某時起至翌（九）日某時始獲釋放，
其二度被留置拘禁時間亦分別長達二日餘及十餘小時以上之久。
另借款人潘賢聖因無法支付利息，亦於九十一年七月十六日晚上
八時許，遭子○○等人強押回該當鋪留置，迄翌（十七）日凌晨
二時始被釋回，其被留置拘禁時間約六小時之久。另一借款人未
○○因無法支付利息，亦於九十一年六月二日下午一時許，遭子
○○、丑○○、庚○○等人圍住而強行留置於國光當鋪內，迄同
日下午四時許始被釋回，其被留置拘禁時間亦長達三小時之久。
另借款保證人鄭嘉惠因無法代徐宏育償還借款，亦於九十一年五
月底某日下午四時許，遭寅○○、己○○、壬○○等人強行留置
於國光當鋪內，迄同日下午十時許始被釋回，其被留置拘禁時間
亦長達六小時之久。倘若無訛，則上訴人等將被害人等強押而非
法剝奪其等行動自由後，即予以拘禁留置於國光當鋪，並持續相
當長之時間始予以釋放，則彼等所為究應論以刑法第三百零二條
第一項之「私行拘禁罪」？抑或同條項「非法剝奪人之行動自由
罪」？不無研酌餘地。原判決並未審酌上訴人等非法將上述被害
人留置拘禁於國光當鋪之時間，是否已達到應論以前揭「私行拘
禁罪」之程度，遽就此部分均論以「非法剝奪人之行動自由罪」
，自有調查未盡及適用法則不當之違法。(二)、按刑法第三百零二
條之妨害自由罪，係妨害他人自由之概括規定，故行為人具有一
定之目的，以非法方法剝奪人之行動自由者，除法律別有較重處
罰之規定（例如略誘或擄人勒贖等罪），應適用各該規定處斷外
，如以使人行無義務之事，或妨害人行使權利為目的，而其強暴
、脅迫復已達剝奪人行動自由之程度，即祇成立本罪，不應再依
同法第三百零四條論處。蓋此項使人行無義務之事，或妨害人行
使權利之低度行為，應為剝奪人之行動自由之高度行為所吸收，
不能以其目的係在使人行無義務之事，或妨害人行使權利，認為
係觸犯刑法第三百零二條第一項及第三百零四條第一項之二罪名
，依修正前同法第五十五條從一重處斷。原判決認定上訴人等為
逼迫午○○、申○○、梁金和、潘賢聖、未○○、鄭嘉惠、徐宏
育等人支付利息或償還借款，乃分別將其等強押至國光當鋪內予
以留置。而甲○○、乙○○於午○○被留置期間，復脅迫午○○
之母「巳○○○」簽具前述房屋無償使用切結書並赴法院辦理公
證手續；己○○則於梁金和被留置期間，脅迫梁金和必須支付五
萬元，方能離去，並要求梁某之友人「辰○○」在梁金和所簽發
之十萬元本票上簽名擔任保證人；子○○則於潘賢聖被留置期間
，脅迫潘賢聖簽具無條件出借其房屋供國光當鋪使用二年以抵償
借款之切結書；子○○與丑○○於未○○被留置期間，共同脅迫
未○○聯絡友人籌款還債，柯某恐懼之下乃打電話請其母到場簽
具切結書及二萬二千元之本票；另寅○○於鄭嘉惠被留置期間，
脅迫鄭某一次清償債務或另覓保證人，鄭某被迫以電話聯絡其胞
妹赴國光當鋪簽發本票並繳付一萬元現金等情。倘若無訛，則其
中己○○、子○○、丑○○、寅○○等四人分別脅迫已經被剝奪
行動自由並進而被強行留置於國光當鋪之「梁金和」、「潘賢聖
」、「未○○」及「鄭嘉惠」四人，償付借款本息及或另覓保證
人而行無義務之事之低度行為，自應為其等剝奪行動自由並進而
強行留置梁、潘、柯、鄭等四人之高度行為所吸收，不應另論以
刑法第三百零四條第一項之強制罪。乃原判決除就己○○、子○
○、丑○○、寅○○等四人前揭強押留置「梁金和」、「潘賢聖
」、「未○○」及「鄭嘉惠」四人之行為，論以同法第三百零二
條第一項之非法剝奪他人行動自由罪外，併又分別就其等脅迫「
梁金和」、「潘賢聖」、「未○○」及「鄭嘉惠」等四人行前揭
無義務之事部分，論以同法第三百零四條之強制罪，復認其等所
犯上述二罪與常業重利罪之間具有方法結果之牽連關係，而從一
重處斷（見原判決第三十八頁第十六行至第二十行），依上說明
，亦有適用法則不當之違誤。又原判決認定己○○除脅迫「梁金
和」償還借款外，並脅迫梁金和之友人「辰○○」在本票上簽名
擔任保證人；子○○與丑○○除共同脅迫「未○○」聯絡友人籌
款還債外，並脅迫「未○○之母」到場簽具切結書及本票；另寅
○○除脅迫鄭嘉惠一次清償借款或另覓保證人外，並脅迫「鄭嘉
惠之妹」簽發本票並繳付一萬元現金等情。若屬無訛，則己○○
、子○○與丑○○及寅○○均分別以前揭脅迫之方法，使不同之
二個被害人行無前揭義務之事，而侵害二個不同之個人法益，則
渠等此部分行為之法律關係如何？究應如何論斷？原判決未詳予
論敘明白，亦嫌理由欠備。(三)、按刑法上之重利罪，以乘他人急
迫、輕率或無經驗貸以金錢或其他物品，而取得與原本顯不相當
重利，為其要件。故有罪之判決書，對於被告是否有「乘他人急
迫、輕率或無經驗」，而貸以金錢或其他物品之事實，應於事實
欄內詳加認定記載明白，始足以為適用法律之依據。原判決認定
上訴人等以國光當鋪之名義，分別借款予梁金和、潘賢聖、未○
○、徐宏育及机孟娟等五人（下稱梁金和等五人），並收取月息
九分之重利，而以之為常業等情（即原判決事實欄一之(三)、(四)、
(五)、(六)、(七)所記載之部分），而就此部分併論以同法第三百四十
五條之常業重利罪。但其對於上述借款人梁金和等五人於借款當
初是否有「急迫、輕率或無經驗」之情形？並未於事實欄內加以
認定記載明白，遽就上訴人等借款予梁金和等五人之行為併論以
常業重利罪，自失依據。又原判決於理由內說明：「卯○○」與
子○○、丑○○、庚○○等人，對於本件常業重利、強制、非法
剝奪行動自由等犯行，具有犯意聯絡「行為分擔」云云（見原判
決第二十五頁第二行至第四行）。並謂：「乙○○」就被訴常業
重利、強制、非法剝奪行動自由等犯行，確與甲○○有犯意聯絡
及「行為分擔」甚明云云（見原判決第三十五頁第七行至第九行
）。似認卯○○與乙○○二人除與其他上訴人就本件常業重利、
強制及非法剝奪他人行動自由等犯罪具有共同犯意之聯絡外，並
均參與上述犯罪構成要件行為之分擔。但原判決卻又於理由內說
明：「乙○○與甲○○有常業重利犯意之聯絡，而參與常業重利
、強制等犯行「構成要件以外之行為」、「乙○○、卯○○二人
……雖未參與非法剝奪行動自由之構成要件行為，但均本於自任
犯罪之意思為『構成要件以外之行為』，俱為共同正犯」云云（
見原判決第三十七頁第十六行至第十七行、第三十八頁第三行至
第六行），其理由自有矛盾。再原判決事實欄內並未記載「卯○
○」與「庚○○」有參與前述「以脅迫使人行無義務之事」之犯
罪事實，但其理由卻說明：「子○○、丑○○、庚○○、卯○○
等，亦有上揭常業重利、『強制』、非法剝奪行動自由等犯行，
具有犯意聯絡「行為分擔」云云（見原判決第二十五頁第二行至
第四行），亦有事實與理由矛盾之違誤。(四)、原判決認定上訴人
甲○○等十四人與「不詳金主」共同基於常業重利之犯意聯絡，
按月以借款金額九分之與原本顯不相當之高利，供急迫、無經驗
之不特定多數人借款，並恃此為生，而以之為常業等情，而論以
常業重利罪（見原判決第四頁第十一行至第十五行）。但對於其
所謂之「不詳金主」究竟有幾人？該等「不詳金主」參與本件常
業重利犯罪之具體情節如何？應否與上訴人等成立本件常業重利
罪之「共同正犯」？均未於事實欄內加以認定記載，亦未於理由
欄內加以論敘說明，復未說明其憑以認定上訴人等有與所謂「不
詳金主」共犯本件常業重利犯行之證據及理由，自有判決理由不
備之違誤。又原判決於事實欄內記載：「甲○○、丙○○與『國
光當鋪內其餘不詳員工』基於剝奪午○○行動自由之犯意聯絡，
將午○○圍住，而強留午○○在當鋪內」、「丙○○及『另二名
姓名年籍不詳之成年男子』共三人……基於以非法方法剝奪午○
○行動自由之犯意，出手強拉午○○，……而以此非法方法將午
○○押回國光當鋪」、「戊○○於九十二年四月五日晚間，帶領
『四名姓名年籍不詳之國光當鋪成年員工』至申○○住處，以還
款為由，要求申○○隨同渠等前往國光當鋪處理……申○○則遭
戊○○等人以此非法方法強押回國光當鋪」、「子○○遂於九十
一年七月十六日晚上八時許，率『二名姓名年籍不詳之國光當鋪
員工』強將潘賢聖帶回國光當鋪，抵達後，子○○與甲○○二人
夥同『其他不詳之國光當鋪員工』要脅潘賢聖於當日還款」等情
（見原判決第五頁第一行至第三行、第二十一行至第二十八行、
第七頁第五行至第十四行、第八頁第九行至第十三行）。但對於
其所謂「國光當鋪內其餘不詳員工」、「另二名姓名年籍不詳之
成年男子」、「四名姓名年籍不詳之國光當鋪成年員工」、「二
名姓名年籍不詳之國光當鋪員工」及「其他不詳之國光當鋪員工
」，究竟是否屬於本件上訴人等其中之人？抑以外之人？是否均
已成年？若均係本件上訴人等以外之人，則彼等應否與上訴人等
成立本件常業重利罪及妨害自由罪之共同正犯？均未於理由欄內
加以論敘說明，亦有判決理由不備之可議。(五)、依原判決附表一
之記載，丙○○、丁○○、辛○○、丑○○、庚○○、戊○○、
癸○○係依序先後於「九十年五月一日」、「九十年五月一日」
、「九十年六月一日」、「九十一年一月一日」、「九十一年五
月二十八日」、「九十一年七月十一日」及「九十二年一月五日
」至國光當鋪任職。而原判決事實欄一之(七)所示之犯罪事實，係
發生在丙○○、丁○○、辛○○、丑○○、庚○○任職國光當鋪
之前（即九十年三月間某日）。而原判決事實欄一之(六)、(七)所示
之犯罪事實，亦均發生在戊○○任職國光當鋪之前（即九十年十
月間某日起至九十一年五月底某日止、九十年三月間某日）。另
原判決事實欄一之(四)、(五)、(六)、(七)所示之犯罪事實亦均發生在癸
○○任職國光當鋪之前（即九十一年六月間某日起至同年七月十
七日止、九十年三、四月間某日起至九十一年六月二日止、九十
年十月間某日起至九十一年五月底某日止、九十年三月間某日）
。原判決並未說明丙○○、丁○○、辛○○、丑○○、庚○○、
戊○○、癸○○等七人，對於國光當鋪經理甲○○暨該當鋪其他
職員分別在渠等七人任職於該當鋪之前所為之常業重利及妨害自
由之犯行，何以亦必須同負其責之理由，遽認丙○○等七人對於
原判決事實欄所記載之常業重利及妨害自由犯行，均具有犯意之
聯絡及「行為之分擔」，而應就上揭全部犯罪行為負共同正犯之
責，亦嫌理由不備。又本件起訴書犯罪事實欄並未記載庚○○、
辛○○、壬○○有在國光當鋪內監視借款人「午○○」行動，並
防止其離開之犯罪事實。原判決認定庚○○、辛○○與壬○○併
有「在場監視午○○行動，防止其離開」之犯罪事實（見原判決
第六頁第二十一行至第二十二行），並就此部分予以論科，但並
未說明其何以得就起訴書所未記載之上述犯罪事實一併加以審判
之理由，亦有判決理由不備之違誤。(六)、按被告以外之人於審判
中具有刑事訴訟法第一百五十九條之三所列各款情形（即一、死
亡者。二、身心障礙致記憶喪失或無法陳述者。三、滯留國外或
所在不明而無法傳喚或傳喚不到者。四、到庭後無正當理由拒絕
陳述者。）之一者，其於檢察事務官、司法警察官或司法警察調
查中所為之陳述，經證明具有可信之特別情況，且為證明犯罪事
實之存否所必要者，得為證據。是被告以外之人若具有上述條款
所列情形之一，而法院如欲採用其於檢察事務官、司法警察官，
或司法警察調查中所為之陳述作為證據者，必須於判決理由內詳
細說明其憑以認定該項審判外之陳述具有「可信之特別情況」之
依據，並具體闡述該項審判外之陳述何以係「證明犯罪事實存否
所必要」之理由，始為適法。原判決以被害人申○○、午○○、
巳○○○、未○○、鄭嘉惠等人分別經原審傳訊或拘提均未到庭
陳述，因而採用上述被害人等於台南市調查站詢問時（原判決誤
載為「警訊」）之陳述，作為上訴人等犯罪之證據。但並未詳細
說明其憑以認定上述被害人等於台南市調查站之陳述，如何具有
「可信之特別情況」之依據，亦未具體闡述該項審判外之陳述何
以係「證明犯罪事實存否所必要」之理由，遽謂「其於警訊中所
為陳述，與午○○指訴被告不利之情形雷同，且為證明被告犯罪
事實所必要，自以其等於警訊中之證據為有證據能力」云云（見
原判決第十頁第十六行至第十八行）。依上說明，自有判決理由
不備之違法。(七)、被告以外之人於檢察事務官、司法警察官或司
法警察調查中所為之陳述，與審判中不符時，其先前之陳述具有
較可信之特別情況，且為證明犯罪事實所必要者，得為證據，刑
事訴訟法第一百五十九條之二定有明文。故被告以外之人於檢察
事務官、司法警察官或司法警察調查中所為之陳述，與審判中所
述不符時，如法院欲採用其先前於檢察事務官、司法警察官，或
司法警察調查中所為之陳述作為證據者，亦應於判決理由內詳細
說明其憑以認定該項審判外之陳述如何具有「可信之特別情況」
之依據，並須具體闡述該項審判外之陳述何以係「證明犯罪事實
存否所必要」之理由，方屬合法。原判決以證人曾令漢、潘賢聖
於原審證稱「沒有看到或記不得」等語，或僅供述部分事實未及
全貌，悉與台南市調查站詢問時（原判決誤載為「警訊中」）之
供述不符（見原判決第十頁第十九行至第二十行），而認為該二
位證人在台南市調查站詢問時之陳述具有證據能力。但並未說明
其憑以認定該二位證人於台南市調查站詢問時之陳述具有「可信
之特別情況」之依據，亦未具體闡述該項審判外之陳述何以係「
證明犯罪事實存否所必要」之理由，僅略謂：「曾令漢、潘賢聖
於本院指訴（稱沒有看到或記不得等語）或僅供述部分未及全貌
，亦悉與警訊中之供述不符，且警訊中之指訴完整具有可信之特
別情況，且為證明之必要，自以警訊之供述得為證據」云云（見
原判決第十頁第十九行至第二十二行）。依上說明，亦有判決理
由不備之可議。又原判決以上訴人甲○○等人於台南市調查站詢
問時（原判決誤載為「警訊中」）所陳關於如何留置債務人及催
討債務等不利於其他上訴人部分之證詞，與其等嗣後於原審否認
上情之陳述不符，而認上訴人甲○○在台南市調查站詢問時之陳
述具有證據能力。但亦未具體說明甲○○等人於台南市調查站詢
問時所為不利於其他上訴人之陳述，如何係具有「可信之特別情
況」暨「證明犯罪事實存否所必要」之理由，遽謂：「其等先前
於警訊中之陳述綦詳相符部分具有較可信之特別情況，且為證明
之必要，亦均有證據能力」云云（見原判決第十頁第二十二行至
第二十六行）。依上說明，亦有判決理由不備之違法。(八)、原判
決認定如其附表二編號二、七、九、十、十一、十四、十五、二
十六所示之「員工己○○筆記」、「董事會會議資料」、「民事
裁定」、「開會紀錄」、「幹部會議資料」、「公司內部資料」
、「內部會議及簽呈」、「銀行匯款通知單」等物，均係上訴人
等置於國光當鋪內用以遂行常業重利犯行之物，而予以宣告沒收
。但並未進一步說明上述文件資料之具體內容為何？暨該等文件
資料究竟如何與上訴人等實施常業重利之犯罪行為有關，遽謂上
述文件資料均係上訴人等用以遂行常業重利犯行之物，而予以宣
告沒收，亦嫌理由不備。以上或為上訴人等上訴意旨所指摘，或
為本院得依職權調查之事項，應認原判決有撤銷發回更審之原因
。
據上論結，應依刑事訴訟法第三百九十七條、第四百零一條，判
決如主文。
中　　華　　民　　國　九十六　年　　五　　月　　十　　日
                      最高法院刑事第十二庭
                          審判長法官  池　啟　明
                                法官  王　居　財
                                法官  郭　毓　洲
                                法官  韓　金　秀
                                法官  黃　梅　月
      本件正本證明與原本無異
                                      書  記  官
中　　華　　民　　國　九十六　年　　五　　月　 十四 　日
                                                      Ｅ
